臺灣高等法院民事判決　　　　　　　　　 96年度上字第387號
上　訴　人　鈺鋒創意電子科技有限公司
　　　　　　　　　　2樓
法定代理人　甲○○
訴訟代理人　唐達興律師
複代 理 人　羅瑞洋律師
被上 訴 人　品佳股份有限公司
　　　　　　　　　　紀廣場C棟）
法定代理人　丁○○
訴訟代理人　王聖舜律師
　　　　　　趙相文律師
上列當事人間返還買賣價金事件，上訴人對於中華民國96年3月
15 日臺灣板橋地方法院95年度訴字第571號第一審判決提起上訴
，本院於96年10月3日言詞辯論終結，判決如下：
    主      文
上訴駁回。
第二審訴訟費用由上訴人負擔。
    事實及理由
一、被上訴人於原審起訴主張：伊先後向上訴人訂購各廠牌之液
    晶面板4次，分別為：(1)民國（下同）91年11月間購買Toshi
    ba面板3000片，價金美金30萬元（含稅後價格為美金31萬50
    00元）(2)91年11月至92年1月間購買Casio及sharp面板各150
    0片（下簡稱Casio面板部分），每片價金新台幣（以下未特
    別標明美金者均同為新台幣）580元，合計174萬元(3)92年1
    月間購買Hosiden面板1500片(4)92年2月19日購買奇美面板30
    00片，價款為美金42萬6000元。而其中(1)Toshiba面板3000
    片部分，上訴人僅交付1000片面板，其餘2000片均未出貨，
    是伊僅以信用狀押匯方式支付上訴人3分之1價款美金10.5萬
    元，並拒付其餘之21萬美金。另(2)Casio面板部分，伊已先
    行給付上訴人價款101萬8500元，嗣後上訴人未能交付上開
    面板，雖退還54萬4000元，惟尚積欠伊47萬4500元（101萬
    8500元－54萬4000元＝47萬4500元）迄未返還。另(3)Hoside
    n面板1500片，因上訴人未出貨，故伊亦未給付任何款項。
    另(4)奇美面板3000片部分，伊已依約給付30 %訂金444萬488
    4元（折合美金12萬7800元），但上訴人屢經催告並未依約
    交貨，且其後依上訴人所述，該批貨物亦已遭日本供貨商轉
    售他人，並沒收定金，而無法給付，故伊於92年4月23日具
    函解除契約，上訴人自應返還上開價款444萬4844元。總計
    本件上訴人尚應返還上開已付價金491萬9384元（47萬4500
    元＋444萬4884元＝491萬9384元），而上開金額且經上訴人
    之代理人丙○○於事後與伊結算簽立退款收據，承諾如數賠
    償，嗣上訴人卻拒不承認。為此爰本於解除契約回復原狀請
    求權及賠償承諾之法律關係，求為判決上訴人應給付伊491
    萬9384元，及自起訴狀繕本送達上訴人之翌日起至清償日止
    ，按週年利率百分之5計算之利息。
二、上訴人則以：被上訴人所主張之上開(1) Toshiba 面板 3000
    片，伊已全部交付予被上訴人，但被上訴人卻仍有美金20萬
    元（依當時匯率折算新台幣為696萬元）之價款尚未給付。
    另(2)Casio面板部分，除被上訴人所主張之3000片Casio面板
    部分外，被上訴人前於91年12月間另向伊購買1000片Casio
    面板，每片價金560元，含稅價款為58萬8000元，而伊均已
    交貨。被上訴人指稱其支付之101萬8500元，其中17萬6400
    元部分，即係支付該1000片面板之30%訂金，另外尚欠尾款
    41萬1600元。嗣被上訴人又另追加購買本件3000片Casio面
    板，被上訴人於92年1月23日再匯予伊84萬2100元（即101萬
    8500元扣除上開17萬6400元後之金額），則係用以支付上開
    1000片面板中未付之尾款41萬1600元，以及另追加3000片Ca
    sio面板中先行支付700片之貨款43萬500元。嗣因就上開700
    片面板部分，其中500片部分因無法交付或被上訴人拒收之
    原因，雙方乃於92年1月28日協議由伊退還500片貨款29萬40
    00元，則雙方即已依協議履約完成，此外即無被上訴人主張
    尚有其他須退款之情事。而Hosiden面板1500片，伊確實未
    出貨，被上訴人因此亦未付款。另(4)奇美面板3000片部分，
    依估價發票（proforma invoice）中雙方約定之付款條件為
    30%訂金，餘款70%須於貨物裝船前給付完成，亦即被上訴人
    有先行給付價款之義務，必須被上訴人先付尾款，伊再行交
    貨。而本件貨物約定應於被上訴人支付定金14天內從日本將
    貨物運出，而被上訴人則係於92年2月21日支付30%定金，是
    被上訴人依約應於92年2月22日起之14日內支付其餘70%尾款
    ，以利伊交付貨物，但被上訴人迄今仍未履行付款或前往日
    本驗貨。而本件伊係轉向日本供貨者訂貨，因被上訴人遲不
    履行支付尾款義務，致日本供應商沒收伊定金200萬元，並
    將面板轉售他人，是本件係可歸責於被上訴人之事由而致無
    法履行，被上訴人自不得解除契約及請求返還所交付之金額
    。退而言之，即使被上訴人得返還返還款項，伊亦得以前述
    積欠未付之(1)Toshiba面板696萬元貨款主張抵銷。至於丙○
    ○所簽立之還款收據，因丙○○並非伊之代理人，伊並不受
    其拘束等語，資為抗辯。
三、本件經原審判決上訴人應給付被上訴人491萬9384元，及自
    95年3月30日起至清償日止，按週年利率5%計算之利息。上
    訴人就原審判決其敗訴部分提起上訴，聲明為：（一）原判
    決廢棄。（二）上開廢棄部分，被上訴人在第一審之訴及其
    假執行之聲請均駁回。被上訴人則聲明：上訴駁回。
四、兩造不爭執之事項（見本院96年7月17日及8月30日準備程序
    筆錄）
（一）被上訴人曾向上訴人訂購面板：(1)91年11月間購買Toshib
      a面板3000片，價金美金30萬元（未含稅）(2)91年11月至9
      2年1月間購買Casio（sharp）面板共3000片，價金合計17
      4萬元（未含稅）(3)92年1月間購買Hosiden面板1500片(4)
      92年2月19日購買奇美面板3000片，價金為美金42萬6000
      元（未含稅）。其中(3)Hosiden面板1500片部分，因上訴
      人未交貨，被上訴人亦未付款，兩造就此筆交易同意不再
      爭執。
（二）就上開(1)Toshiba面板3000片部分，上訴人就其中1000片
      已交貨，被上訴人亦以開發信用狀供上訴人押匯方式給付
      貨款美金10.5萬元。就Casio面板部分，被上訴人已支付
      上訴人價金101萬8500元（17萬6400元＋84萬2100元＝101
      萬8500元），嗣又因無法交貨，上訴人至少退還被上訴人
      29萬4000元。另(4)奇美面板3000片部分，被上訴人已於92
      年2月21日支付30%之價金444萬4884元（折合美金12萬780
      0元），但奇美面板3000片部分嗣後並未交貨，被上訴人
      於92年4月23日通知解除奇美面板3000片部分之買賣契約
      ，並要求退還上開預付定金。
（三）上揭事實，並有估價發票、中國農民銀行匯款回條、解約
      信函（以上均影本）附卷可稽（見原審卷第6至8頁、第46
      頁、第151頁），自堪信為真實。
五、本件之爭點為：
（一）就Toshiba面板3000片之買賣部分，上訴人是否依約給付
      被上訴人其餘2000片面板？上訴人就此是否已盡舉證責任
      ？
（二）Casio面板部分：
  １、上訴人主張另有一筆91年12月1000片之交易，每片價金56
      0元，含稅價款58萬8000元，被上訴人交付之108 萬8500
      元中之17萬6400元係支付該筆交易之未付尾款，是否可採
      ？
  ２、上訴人是否依約給付此部分Casio面板？
（三）奇美面板3000片部分：
  １、依估價發票所載之交易條件，被上訴人是否必須先付尾款
      ，上訴人始有交付貨物之義務？
  ２、上訴人於裝運前就準備給付情事（即交付裝運之提出準備
      ）有無通知被上訴人前往驗貨之義務？
  ３、被上訴人解除買賣契約是否合法而生效力？
（四）丙○○就上開各筆交易之糾紛，事後是否曾代理上訴人承
      諾賠償被上訴人491萬9384元？如有，其代理行為是否對
      上訴人發生效力？
（五）上訴人主張以Toshiba面板3000片部分被上訴人未付之696
      萬元貨款與上開被上訴人所稱應返還之價金主張抵銷，有
      無理由？
六、茲分別論述如下：
（一）被上訴人主張上訴人就3000片Toshiba面板，僅交付1000
      片，其餘2000片並未交付，應屬可信：
  １、按當事人主張有利於己之事實者，就其事實有舉證責任，
      民事訴訟法第277條前段定有明文。本件3000片之Toshiba
      面板交易，被上訴人既否認上訴人就其餘2000片面板已為
      交付，則上訴人就此有利於己之事實自應舉證證明之。而
      上訴人雖提出託運單及送貨單各1件（見原審卷第53頁）
      、簽收單2件（見原審卷第52頁）及聲明證人丙○○為證
      ，但上開託運單及送貨單並未記載所交運貨物內容，無法
      證明即係3000片面板。至於簽收單上記載之數量與上開爭
      執之面板數量並不相符，且其記載之經手人「林士傑」被
      上訴人否認係其員工，而上訴人又未能提出積極證據證明
      該簽收單之真正及確係被上訴人員工所收受，已難遽採。
      ，至於證人丙○○雖於原審證稱被上訴人就該批貨物尚欠
      21萬美金未付，惟其就如何交付該批貨物，則稱簽收單上
      之林士傑應該是品佳的人，因為我是請貨運行運貨到他們
      公司等人（見原審卷第37頁），顯然丙○○亦無法確認已
      交貨。且丙○○於原審亦自承事後曾親簽表明上訴人尚積
      欠被上訴人491萬9384元之93年11月18日還款收據（見原
      審卷第9頁），則如丙○○所述該批3000片Toshiba面板已
      全部交付而被上訴人就其中2000片未付款，查該筆貨款折
      合新台幣達696萬元之鉅，丙○○既有該筆鉅額尚得向被
      上訴人收取，豈可能於事後又同意簽認被上訴人主張應返
      還491萬9384元之還款收據。此外，上訴人就其主張已履
      行2000片面板之交貨義務，而得請求美金21萬元價金之事
      實，復無法舉出其他積極證據證明，自難採信。從而，其
      主張以該筆未付款項696萬元抵銷被上訴人請求返還之款
      項，亦屬無據。
（二）被上訴人主張上訴人並未交付3000片Casio面板，兩造間
      亦無另外1000片Casio面板交易，應屬可信：
  １、查本件上訴人對被上訴人主張其已支付上訴人價金101萬
      8500元（176400＋842100=0000000），既不爭執，而對於
      被上訴人主張本件3000片Casio面板部分上訴人迄未交付
      等情，上訴人雖抗辯除其中500片未交貨而退還被上訴人
      29萬4000元外，均已履行等語，則就此已交付之積極事實
      存在，上訴人自承相關單據因時日已久，無法提出，僅能
      以丙○○之證述為憑，惟丙○○之證詞與其事後以上訴人
      名義承諾退款之行為，並不相符，其證述尚有瑕疵，已如
      前述，則上訴人復無法再舉證以實，則其抗辯自無可取。
  ２、至於上訴人主張另有一筆91年12月間之1000片之Casio面
      板交易，每片價金560元，含稅價款58萬8000元，為被上
      訴人所否認，則上訴人就此有利於己之事實，亦應負舉證
      責任。惟上訴人就此並未提出任何積極證據證明，僅指稱
      該筆交易之發票（見原審卷第151頁）之簽立日期為92年1
      月16日，而前述17萬6400元之匯款日期則為91年12月15日
      ，且該筆買賣之交易條件為1500片之30%訂金需先行支付
      ，即580×1500片×1.05（含稅）＝27萬4050元，亦與17
      萬6400元不相符，而主張該筆17萬6400元之付款與此筆Ca
      sio面板之交易無關云云。惟查部分價金之先付與發票之
      出具並非存在絕對之先後順序，尚難以部分價金支付於發
      票簽立之前，即主張與發票所示之交易當然無涉。至於其
      金額是否與交易條件所示之定金相符，亦無必然之關係，
      更難以此推論上訴人所主張之另筆1000片面板交易確屬存
      在。而上訴人就其應負舉證責任之事實，既無法提出確實
      之證據以實其說，則本件自應以被上訴人所主張上開其先
      後交付之17萬6400元及84萬2100元，均係支付系爭3000片
      之Casio面板交易價款等情為實在。
（三）上訴人抗辯奇美面板3000片部分，係因可歸責於被上訴人
      之事由，致給付不能，尚非可採：
  １、本件兩造間就前述第(4)部分之3000片奇美面板並未履行，
      並不爭執，而上訴人雖主張依合約交易條件，被上訴人應
      於裝貨前先給付70%尾款，且其最後期限為上訴人收受30%
      頭期款之14日內，而因丙○○已迭次催請被上訴人付清尾
      款，被上訴人均未置理，以致該批面板遭日本方面貨主另
      轉售他人，並沒收上訴人交付之定金，此係可歸責於被上
      訴人之事由，被上訴人自不得請求退還定金等語。惟按依
      估價發票（Proforme invoice）所示本件面板之交易條件
      為「Payment：30％by T/T for downpayment and 70% by
      T/T before shipment. Delivery：within 14days after
      downpayment Shipment：form japan by air.」，其意義
      為「付款：頭期款30%以電匯支付，70%在裝運前以電匯支
      付。交貨：在頭期款支付後14日內。裝運：自日本經由空
      運」。且證人乙○○於原審95年6月5日亦證稱上開交貨期
      限，就是14天內交貨，如果沒有交貨就是違約等語（見原
      審卷第40頁）。至於證人丙○○雖於原審附和上訴人之主
      張，證稱依照契約被上訴人應該在92年3月10日前將尾款
      給付，其曾於3月1日發函催請被上訴人於期限內付款（見
      原審卷第36頁）云云，並提出傳真信函為證（見原審卷第
      49頁），惟其所述非但與乙○○所述互有歧異，而乙○○
      亦否認收受上開傳真函，且丙○○所稱期限之約定並未記
      載於上開估價發票，亦與上訴人所辯稱係於支付頭期款（
      92年2月21日）後14日不符，自難採信。則依上開估價發
      票之記載及證人乙○○之陳述，系爭奇美面板之買賣就上
      訴人交貨之期限為自收受30 %頭期款後之14天內，此部分
      應係就上訴人之交貨履行期限而為約定，並非被上訴人之
      付款期限。雖上開交易條件另約定其餘70%尾款應於裝船
      之前電匯，惟裝船既係上訴人之行為，並非被上訴人之義
      務，上訴人是否依契約本旨將貨物裝船？何時裝船及是否
      即遵照交貨期限 (頭期款交付後14日)而裝船？均屬上訴
      人方面之事項，而非被上訴人所得決定，自不得解為上開
      約定之意思係上訴人決定裝運時，被上訴人之付款期限即
      屆至；亦不應將上訴人本身義務之履行期限（頭期款交付
      後14日），轉而解為被上訴人之價金給付期限。而依上開
      交易條件之文義，其交易條件中所謂被上訴人應於裝船之
      前付清尾款，合理解釋應係指被上訴人如未將尾款付清，
      上訴人即得拒絕將貨物裝船交運，從而，即使因此而未能
      於原預定頭期款支付後14日之期限內為交貨，亦非可歸責
      於上訴人。因此，上訴人主張因被上訴人有於上訴人裝貨
      前先給付70%尾款之義務，且其最後期限為上訴人收受30%
      頭期款之14日內，經核應非可採。
  ２、其次，系爭70%尾款之未給付既僅屬上訴人得拒絕貨物之
      裝運（shipment）之抗辯事由，則被上訴人於交付頭期款
      後逾14日並未將尾款支付，並非即可認係可歸責於被上訴
      人，而上訴人亦仍有依約交貨之義務。且上訴人復主張因
      當時液晶面板奇貨可居，全屬賣方市場，故奇美面板雖係
      台灣之產品，但在國內已無法取得貨源，始必須向日本方
      面進貨，因此，本件係屬特定物買賣，而非種類之債，嗣
      因被上訴人未付尾款，日本方面供貨商即轉售他人，並沒
      收定金等語。亦即依上訴人之主張，則本件系爭奇美面板
      之交易嗣後已屬給付不能，此亦為被上訴人所不爭執。而
      上開給付不能之情事，既然無從認為係可歸責於被上訴人
      之事由所致，則上訴人即無從主張依民法第249條第2款之
      規定，被上訴人不得請求返還定金。從而，上訴人主張被
      上訴人所交付之定金已遭日本供貨商沒收，其即無須返還
      等語，自非可採。至於兩造對於上訴人有無於裝運前事先
      通知被上訴人前往驗貨之義務，雖亦有爭執，惟即使認為
      上訴人並無此義務，亦非當然得認為本件係因可歸責於被
      上訴人之事由，致給付不能，其結果並無差異，則就此爭
      點自無特予判斷之必要。
（四）本件丙○○業已代理上訴人承諾退還被上訴人所交付之49
      1萬9384元，上訴人應受其拘束：
      本件被上訴人主張依其於原審所提出之還款收據（見原審
      卷第9頁），證人丙○○於本件兩造間之買賣糾紛發生後
      ，已於93年11月18日代理上訴人簽署還款收據，承認上訴
      人總計尚積欠被上訴人之應償還款項為491萬9384元，依
      此其亦得請求上訴人退還上開款項。而上訴人雖否認上開
      還款收據之真正，並辯稱丙○○並非其代理人，即使丙○
      ○簽立上開還款收據，亦對其不生效力等語。經查，證人
      丙○○於原審亦證實上開還款收據確係其簽立者無誤，並
      稱因系爭買賣發生糾紛後伊曾去處理，而因當時系爭買賣
      伊係借用上訴人公司之名義，故有關之還款收據亦寫上訴
      人公司等語（見原審卷第35頁）。則上開還款收據之真正
      ，自無可疑。至於上訴人雖抗辯事實上本件交易係丙○○
      自己所為，上訴人僅係將公司名義借予丙○○使用，丙○
      ○並非其代理人，其所簽立之還款收據，上訴人不受拘束
      云云。雖證人丙○○亦證稱本件交易，事實上係伊借用上
      訴人之名義所為，而證人乙○○於原審亦證稱當時被上訴
      人公司與其他公司要購買ＬＣＤ面板，透過伊找到丙○○
      ，丙○○表示說其日本有一批奇美15吋面板可以提供，故
      丙○○即開立估價單。伊通知被上訴人，被上訴人表示可
      以接受之後，伊即請被上訴人自行將30％之訂金匯至丙○
      ○指定之帳戶內。……丙○○一直說其公司是SILVERMORE
      ，但因該公司在台灣並未登記，之前伊曾問交易如何進行
      ，丙○○表示其有辦法處理在台灣交易所需單據及發票問
      題，至於丙○○與上訴人公司實際上係何關係其並不清楚
      等語（見原審卷第38頁）。依上開證人所述，固足認上訴
      人所主張丙○○係以其名義進行交易，並非無據。惟查丙
      ○○進行該交易之實際上經濟上效果歸屬何人，與丙○○
      於法律上是否足認係上訴人之代理人，仍屬兩事，丙○○
      與上訴人間如何分配丙○○對外進行交易所得之經濟上利
      益，通常並非交易相對人所得悉，除非上訴人得以證明其
      與丙○○間確有丙○○對外所為行為之效果不及於上訴人
      之意思，且該真意亦為與丙○○為交易之相對人所知悉，
      否則上訴人即不得以其與丙○○間之內部關係，對外主張
      毋須對丙○○之行為負責，此如類推民法第86條之規定，
      亦應為同一之解釋。從而，上訴人如對外表示以代理權授
      與丙○○，即不得復主張實際上丙○○係為自己為交易，
      而否認丙○○所為行為之效力。經查丙○○從事本交易，
      自始即係以上訴人之名義而為，且被上訴人所交付之款項
      ，亦均依丙○○之指示匯入上訴人之帳戶，此均為上訴人
      所不爭之事實，並有匯款回條附於原審卷可稽（見原審卷
      第7頁）。而丙○○在與被上訴人或乙○○進行交易之過
      程中，均能提出上訴人之出進口廠商登記卡、廠商維護申
      請表（見原審卷第90、91頁），且上訴人亦未主張及舉證
      其曾向被上訴人或乙○○表示丙○○所為行為對其並無效
      力。又上訴人更曾委請律師函覆被上訴人，對於上開各筆
      買賣之結算金額有所爭執，但均未否認其屬上訴人自己之
      交易（見原審卷第132至第136頁），顯然上訴人亦承認丙
      ○○以其名義所進行之各次交易，均對其有效，則客觀上
      自足認丙○○確係上訴人之代理人。從而，丙○○就上開
      各次交易所生之糾紛，事後以上訴人之名義對於被上訴人
      所主張應退還之款項為承認之行為，其效力仍應及於上訴
      人。本件上訴人一方面承認丙○○以其名義所為交易，另
      一方面又否認丙○○以其名義所為承諾還款行為，顯有矛
      盾。被上訴人主張上訴人應依上開還款收據之記載，如數
      給付積欠之款項，應屬有據。而被上訴人依還款收據請求
      上訴人給付，既屬有理由，則其另主張依解除契約，請求
      返還交付之款項，自毋庸再予審酌。
七、綜上所述，被上訴人主張兩造間3筆LCD面板之交易，均發生
    未能履行之情形，而事後上訴人之代理人已簽立還款收據，
    承諾退款等情，應屬可採。上訴人所辯，經核尚無可取。是
    則原審判命上訴人如數給付，並加給自起訴狀繕本送達翌日
    即95年3月30日起至清償日止之法定利息。及依兩造之陳明
    ，酌定擔保金額，分別為准、免假行之宣告，於法並無不合
    。上訴意旨指摘原判決不當，求予廢棄改判，為無理由，應
    予駁回。
八、本件事證已臻明確，至於未論述之爭點；兩造其餘之攻擊或
    防禦方法；未經援用之證據，經本院斟酌後，認為均不足以
    影響本判決之結果，自無一一詳予論駁之必要，併此敘明。
九、據上論結，本件上訴為無理由，依民事訴訟法第449條第1項
    、第78條，判決如主文。
中　　華　　民　　國　　 96 　年　　10　　月　　17　  日
                     民事第14庭
                         審判長法  官  張  蘭
                               法  官  袁靜文
                               法  官  黃麟倫
正本係照原本作成。
如不服本判決，應於收受送達後20日內向本院提出上訴書狀，其
未表明上訴理由者，應於提出上訴後20日內向本院補提理由書狀
（均須按他造當事人之人數附繕本）上訴時應提出委任律師或具
有律師資格之人之委任狀；委任有律師資格者，另應附具律師資
格證書及釋明委任人與受任人有民事訴訟法第466條之1第1項但
書或第2項（詳附註）所定關係之釋明文書影本。
中　　華　　民　　國　　96　　年　　10　　月　　19　　日
                              書記官  王敬端
附註：
民事訴訟法第466條之1（第1項、第2項）：
對於第二審判決上訴，上訴人應委任律師為訴訟代理人。但上訴
人或其他法定代理人具有律師資格者，不在此限。
上訴人之配偶、三親等內之血親、二親等內之姻親，或上訴人為
法人、中央或地方機關時，其所屬專任人員具有律師資格並經法
院認為適當者，亦得為第三審訴訟代理人。
